ACORDAO-COMPLETO-2400174

ACÓRDÃO 1175/2020 ATA 16/2020 - PLENÁRIO

VISTO, relatado e discutido este recurso de revisão, interposto pelo Instituto Caminho das Artes e por Isaías Alves Alexandre contra o Acórdão 7231/2017-TCU-Segunda Câmara, por meio do que este Tribunal julgou irregulares as contas dos responsáveis, com condenação solidária ao ressarcimento da importância recebida por força do Convênio 95/2010 (Siafi 732.146) - celebrado entre o Ministério do Turismo e aquela pessoa jurídica, cujo objeto consistiu em apoio à realização do evento "Festival 100% Taguatinga", realizado na cidade de Taguatinga/DF - e imputação de multa.
ACORDAM os ministros do Tribunal de Contas da União, reunidos em sessão do Plenário, ante as razões expostas pela relatora, e com fundamento nos arts. 32, inciso III, e 35, caput, inciso III, e parágrafo único, da Lei 8.443/1992, em:
9.1. conhecer do recurso de revisão e, no mérito, negar-lhe provimento;
9.2. dar ciência desta deliberação aos recorrentes.

Recurso de revisão interposto contra acórdão que julgou irregulares as contas dos recorrentes e condenou-os ao pagamento de débito e de multa em razão de irregularidades na aplicação de recursos de convênio celebrado para apoiar a realização do evento "Festival 100% Taguatinga".

Ministério do Turismo.

3. Recorrentes: Instituto Caminho das Artes - ICA (CNPJ 03.572.065/0001-08) e Isaías Alves Alexandre (CPF XXX.260.201-XX).

13.1. Ministros presentes: José Mucio Monteiro (Presidente), Walton Alencar Rodrigues, Benjamin Zymler, Augusto Nardes, Aroldo Cedraz, Raimundo Carreiro, Ana Arraes (Relatora), Bruno Dantas e Vital do Rêgo.
13.2. Ministros-Substitutos presentes: Marcos Bemquerer Costa, André Luís de Carvalho e Weder de Oliveira.

ACORDAO-COMPLETO-2415232

Acórdão 1630/2020 - Plenário

ISAIAS ALVES ALEXANDRE

ANA ARRAES

ministro Augusto Nardes.

Adoto como relatório a instrução de mérito aprovada no âmbito da Secretaria de Recursos (peça 101) , a seguir transcrita, cujo encaminhamento foi endossado pelo Ministério Público junto ao TCU, na pessoa do procurador Marinus Eduardo De Vries Marsico (peça 104) :
"INTRODUÇÃO 
	Trata-se de recurso de revisão interposto por Instituto Caminho das Artes - ICA e Isaias Alves Alexandre (peças 91-95) , pelo qual contestam o Acórdão 7231/2017-TCU-2.ª Câmara (rel. Ministro Augusto Nardes) , prolatado na Sessão Ordinária realizada em 15/8/2017 (peça 47) , e retificado por inexatidão material pelo Acórdão 9951/2017-TCU-2.ª Câmara, prolatado na Sessão Ordinária realizada em 28/11/2017 (peça 53) .
2.	A deliberação recorrida apresenta o seguinte teor:
9.1. julgar irregulares as contas do Instituto Caminho das Artes (ICA) e do Sr. Isaías Alves Alexandre, na condição de Presidente do Instituto à época dos fatos, com fundamento nos arts. 1º, inciso I, 16, inciso III, alíneas 'b' e 'c', c/c o art. 19, da Lei nº 8.443/1992 e com os arts. 1º, inciso I, 209, incisos II e III, do Regimento Interno/TCU, condenando-os solidariamente ao pagamento da quantia a seguir especificada aos cofres do Tesouro Nacional, atualizada monetariamente e acrescida dos juros de mora, nos termos da legislação vigente, a partir da data discriminada, fixando-lhes o prazo de quinze dias a contar do recebimento da notificação para comprovarem, perante o Tribunal (art. 23, inciso III, alínea 'a', da referida Lei c/c o art. 214, inciso III, alínea 'a', do Regimento Interno) , o recolhimento da dívida:
	Data da ocorrência
	Valor histórico (R$) 

	27/5/2010 
	 300.000,00

9.2. aplicar ao Sr. Isaías Alves Alexandre a multa prevista nos arts. 19, caput, e 57 da Lei nº 8.443/1992, no valor de R$ 10.000,00 (dez mil reais) , fixando-lhe o prazo de quinze dias, a contar da notificação, para que comprove, perante o Tribunal (art. 214, inciso III, alínea 'a', do Regimento Interno) , o recolhimento da multa aos cofres do Tesouro Nacional, atualizada monetariamente desde a data do acórdão até a data do efetivo recolhimento, se for paga após o vencimento, na forma da legislação em vigor;
9.3. aplicar ao Instituto Caminho das Artes (ICA) , a multa prevista nos arts. 19, caput, e 57 da Lei nº 8.443/1992 no valor de R$ 10.000,00 (dez mil reais) fixando-lhe o prazo de quinze dias, a contar da notificação, para que comprove, perante o Tribunal (art. 214, inciso III, alínea 'a', do Regimento Interno) , o recolhimento da multa ao Tesouro Nacional, atualizada monetariamente desde a data do acórdão até a do efetivo recolhimento, se for paga após o vencimento, na forma da legislação em vigor
9.4. autorizar, desde logo, nos termos do art. 28, inciso II, da Lei 8.443/1992, a cobrança judicial das dívidas caso não atendidas as notificações; 
9.5. autorizar, desde já, caso venha a ser solicitado pelos responsáveis, o parcelamento das dívidas em até 36 parcelas mensais e consecutivas, nos termos do art. 26 da Lei 8.443/1992 c/c o art. 217 do RI/TCU, fixando-lhes o prazo de quinze dias, a contar do recebimento da notificação, para comprovarem perante o Tribunal o recolhimento da primeira parcela, e de trinta dias, a contar da parcela anterior, para comprovarem o recolhimento das demais parcelas, devendo incidir sobre cada parcela os encargos devidos, na forma prevista na legislação em vigor, esclarecendo que a falta de pagamento de qualquer parcela importará no vencimento antecipado do saldo devedor, de acordo com o art. 217, § 2º, do RI/TCU;
9.6. encaminhar cópia deste Acórdão, bem como do relatório e do voto que o fundamentam, ao Procurador-Chefe da Procuradoria da República no Distrito Federal, nos termos do § 3º do art. 16 da Lei 8.443/1992 c/c o § 7º do art. 209 do RI/TCU, para adoção das medidas que entender cabíveis, bem como ao Ministério do Turismo (MTur) , para conhecimento.
HISTÓRICO 
3.		O presente processo cuidou originalmente de Tomada de Contas Especial - TCE instaurada pelo Ministério do Turismo - MTur em desfavor do Instituto Caminho das Artes e do Sr. Isaías Alves Alexandre, seu presidente à época das irregularidades apuradas. A motivação para as contas especiais foi a impugnação total das despesas do Convênio 95/2010 (Siafi 732146) , firmado entre o ministério e aquela entidade (peça 1, p. 50-68) .
4.		O objeto do ajuste foi apoiar a realização do evento 'Festival 100% Taguatinga', a ser realizado na cidade de Taguatinga/DF entre 9 e 10/4/2010. O total previsto foi de R$ 340.000,00, sendo R$ 300.000,00 a cargo do órgão concedente. 
5.		As contas e a documentão complementar apresentadas pelo convenente foram analisadas por intermédio da Nota Técnica de Análise 587/2012 (peça 1, p. 92-98) , Nota Técnica de Reanálise 62/2014 (peça 1, p. 106-110) e Nota Técnica de Análise Financeira 549/2014 (peça 1, p. 114-120) , sendo reprovadas tanto sob o aspecto físico quanto o financeiro. O Relatório de TCE 190/2015 concluiu pela responsabilidade do ICA e de seu presidente à época, Sr. Isaías Alves Alexandre, ora recorrentes, pelo valor integral transferido pelo MTur (peça 2, p. 55-59) .
6.		No âmbito do TCU, houve diligências ao MTur para sanear os autos e a citação dos responsáveis identificados na fase interna (peças 7-42) . As alegações de defesa (peça 35) foram rejeitadas pela unidade técnica (peças 43-45) , que propôs a irregularidade das contas, com débito e multa aos responsáveis, sendo acompanhada pelo Ministério Público/TCU (peça 46) e o relator a quo (peça 49) , sendo finalmente prolatado o Acórdão 7231/2017-TCU-2.ª Câmara, posteriormente corrigido materialmente pelo Acórdão 9951/2017-TCU-2.ª Câmara.
EXAME DE ADMISSIBILIDADE
7.		Em exame preliminar de admissibilidade esta secretaria propôs conhecer o recurso de Instituto Caminho das Artes - ICA e de Isaias Alves Alexandre (peças 97-98) , sem a atribuição de efeito suspensivo ao Acórdão 7231/2017-TCU-2.ª Câmara, o que foi ratificado por Despacho da Ministra Ana Arraes (peça 100) . 
EXAME DE MÉRITO
8.		Delimitação do recurso
8.1.	Constitui objeto do recurso de Instituto Caminho das Artes - ICA e de Isaias Alves Alexandre definir se há nexo entre os recursos e as despesas alegadas.
9.		Da execução do Convênio 95/2010 
9.1.	Os recorrentes descrevem as despesas havidas para a realização do Convênio 95/2010 e as correspondentes origens do recurso empregado. Em resumo, asseveram que houve o seguinte fluxo de recursos:
depósito da contrapartida (R$ 34.000,00) na conta do convênio em 04/05/2010;
transferência de R$ 34.000,00 para a contratada Promarc por TED, a fim de pagar a 1.ª parcela do total de R$ 241.600,00 previstos em 10/05/2010;
crédito de R$ 300.000,00 pelo MTur na conta do ajuste no Banco do Brasil em 21/05/2010;
dois saques de R$ 150.000,00 em espécie e depósito em outra conta aberta pelo ICA no mesmo banco e agência do Banco do Brasil em 27/05/2010;
TED de R$ 207.600,00 para a Promarc a fim de pagar a 2.ª e última parcela do contrato com essa empresa em 27/05/2010;
TED de R$ 92.400,00 para conta corrente do próprio ICA na Caixa Econômica em 27/05/2010;
emissão de cheque para pagamento de cachê à banda Cavaleiros do Forró em 01/06/2010
9.2.	Além desses pagamentos, algumas outras despesas teriam sido pagas pelo ICA com os R$ 92.400,00 transferidos para a conta do Instituto na CEF, conforme cheques e respectivos beneficiários indicados (peça 92, item 41) . Ainda, outras despesas teriam sido assumidas pelo ICA (peça 92, item 42) , e suportadas por notas fiscais, segundos os recorrentes, a exemplo de Hotel Phenicia - Hospedagens (R$ 2.234,40) , Jornal de Brasília (R$ 1.000,00) e Posto Marista (R$ 2.725,00) . 
9.3.	Em relação aos ingressos vendidos para o evento 'Festival 100% Taguatinga', os recorrentes defendem que geraram R$ 8.450,00 de receita, valor utilizado para o pagamento do show Abbelvolks, não incluso no Plano de Trabalho do ajuste, por intermédio da empresa Artway, que representava esse entretenimento à época. E afirmam que desembolsarem mais R$ 30.000,00 para pagar esse específico show com veículos, sendo R$ 15.000,00 em 19/03/2010 e a outra metade em 04/04/2010.
9.4.	Concluem afirmando que resta comprovada a execução do objeto conveniado, constatando-se o nexo entre recursos geridos e despesas, sendo descabida sua condenação em débito, o que implicaria em enriquecimento sem causa da União, assim como a aplicação de multa por ser medida desproporcional. E mencionam os Acórdãos 5622/2014, da 1.ª Câmara/TCU, além de 3610/2016 e 5399/2016, ambos da 2.ª Câmara/TCU.
9.5.	Anexada ao recurso consta documentação acerca da movimentação financeira (peças 93-95, as três são idênticas) .
Análise
9.6.	O Voto condutor do Acórdão 7231/2017-TCU-2.ª Câmara relacionou o débito a ser imputado aos responsáveis à ausência de nexo entre os recursos transferidos pelo MTur para a execução do Convênio 95/2010 e as despesas alegadas pelo convenente. Assim, do quadro com 'Irregularidades Técnicas' e 'Irregularidades Financeiras' indicado no referido Voto (peça 48, item 4) , restaram como originadoras de dano ao erário as seguintes questões: 
	a) Indícios de realização do evento com interesse exclusivamente privado; 
	b) Fontes de patrocínio externas ao convênio, em que não houve comprovação da aplicação dos recursos no projeto e integração destes na prestação de contas; 
	c) Pagamento irregular em espécie e ausência de movimentação que permita verificar o nexo de causalidade.
9.7.	Essa conclusão foi bem delimitada nos itens 16 a 18 do mencionado Voto. E na instrução à peça 43 esses pontos foram tratados, respectivamente, nos itens 31 a 40, 130 a 136 e 111 a 129.
9.8.	A comprovação do aludido nexo é elemento essencial na jurisprudência do TCU e diz respeito, no caso de convênios, ao efetivo emprego dos recursos públicos geridos na destinação previamente pactuada entre concedente e convenente, conforme se extrai dos seguintes enunciados (em 'Jurisprudência Selecionada'/site TCU) :
	Acórdão 851/2017-TCU-Plenário; rel. Min. Aroldo Cedraz
	O gestor que transfere os recursos do convênio para conta bancária distinta, ao invés de geri-los na conta específica, assume os riscos da utilização de conta paralela, especialmente quando não consegue comprovar por outros meios a regular aplicação dos recursos transferidos.
Acórdão 6788/2011-TCU-2.ª Câmara; rel. Min. Augusto Nardes
	O saque de recursos de convênio diretamente no caixa impede o estabelecimento do nexo de causalidade entre a aplicação dos recursos transferidos e as despesas supostamente relacionadas com o instrumento. A falta de cumprimento da execução do objeto, aliada à constatação inequívoca de que a empresa contratada pela convenente recebeu os recursos atinentes ao ajuste leva à responsabilização solidária entre a pessoa jurídica e o gestor municipal. A gravidade da conduta do gestor, ao sacar os recursos federais 'na boca do caixa', viabiliza a sua apenação também com a multa prevista no art. 58, inciso II, da Lei 8.443/1992.
9.9.	A comprovação inequívoca do nexo pode ser relativizada, a fim de considerar vários indícios de sua existência como elementos probatórios suficientes, mesmo que na presença de saques no caixa bancário ou de pagamentos em espécie, conforme os seguintes enunciados (em 'Jurisprudência Selecionada'/site TCU) :
Acórdão 274/2008-TCU-Plenário; rel. Min. Raimundo Carreiro
	Quando houver fortes indícios de nexo causal entre os recursos disponibilizados e as despesas informadas nas relações de pagamentos, comprovados na conciliação bancária entre os diversos saques e os recibos e notas apresentadas, mesmo que existam pagamentos em espécie, as contas podem ser aprovadas, com ressalva.
Acórdão 2089/2008-TCU-2.ª Câmara; rel. Min. Raimundo Carreiro
9.10.	No caso presente não há numerosa documentação relacionada às despesas, a exemplo de notas fiscais, recibos e extratos bancários. Assim, inicialmente cabe verificar as despesas (indicadas como 'Fases') previstas no Plano de Trabalho aprovado (peça 1, p. 13-15) , quais sejam:
Fase 1 - Banda Cavaleiros do Forró: R$ 80.000,00
Fase 2 - MC Jenny: R$ 10.000,00
Fase 3 - Alambrado: R$ 9.000,00
Fase 4 - Alambrado: R$ 2.400,00
Fase 5 - Alambrados: R$ 6.000,00
Fase 6 - Banheiro Químico: R$ 8.800,00
Fase 7 - Gerador: R$ 5.840,00
Fase 8 - Equipamentos de Luz: R$ 11.000,00
Fase 9 - Equipamentos de Som: R$ 15.000,00
Fase 10 - Palco: R$ 11.000,00
Fase 11 - Telão em Led: R$ 34.000,00
Fase 12 - Recepcionistas: R$ 1.560,00
Fase 13 - Segurança: R$ 9.600,00
Fase 14 - Serviço de Limpeza: R$ 1.200,00
Fase 15 - Telão: R$ 8.000,00 
Fase 16 - Tendas 4x4: R$ 12.000,00 
Fase 17 - Tendas 6x6: R$ 9.600,00
Fase 18 - Banda Mitie do Brasil: R$ 80.000,00
Fase 19 - Dupla Alan e Alysson: R$ 19.000,00
9.11.	As peças 16 e 17 contêm a cópia digitalizada da prestação de contas do Convênio 95/2010. As despesas/fases acima estão suportadas pela seguinte documentação comprobatória presente nos autos:
Fase 1: nota fiscal emitida por Edvanio de Oliveira Dantas - ME, contrato do ICA com essa empresa e declaração da representante legal da banda Cavaleiros do Forró, residente em Natal/RN, autorizando o pagamento do cachê a outra pessoa, com residência no Distrito Federal, segundo pesquisas a sistema disponível no Tribunal (peça 16, p. 62-66) ;
 Fase 2: nota fiscal emitida por Caminho das Estrelas Shows e Entretenimento Ltda. - ME e contrato do ICA com essa empresa (peça 16, p. 94-97) ;
Fase 4: nota fiscal emitida por Matrix Áudio e Iluminação Ltda. e contrato do ICA com essa empresa (peça 16, p. 104-107) ;
Fases 3, 5, 6, 7, 8, 9, 10, 11, 12, 13, 14, 15, 16, 17, 18 e 19: notas fiscais emitidas pela Promarc Stands e Sistemas Estruturais Ltda-ME, contrato e recibo emitido por pessoa física relativo ao pagamento do cachê da banda Mitie do Brasil (Fase 18) pela empresa Promarc (peça 16, p. 74-79) .
9.12.	Nota-se que as notas fiscais são compatíveis com os contratos e suas datas se coadunam com as datas dos pagamentos, ou, com a data de realização do show, no caso específico do cachê da Banda Cavaleiros do Forró (NF de Edvanio de Oliveira Dantas - ME) . 
9.13.	Aliás, o cachê da supracitada banda teria sido pago com cheque de titularidade do convenente ICA emitido em 01/06/2010 (peça 93, p. 4) . A agência e a conta bancária da Caixa Econômica Federal que figuram no documento são os mesmos registrados no TED que comprovaria a transferência de R$ 92.400,00 de uma conta do ICA no Banco do Brasil para aquela conta na CEF (vide item 9.1, alínea 'f' acima) .
9.14.	O pagamento pelo show de MC Jenny (Fase 2) não está suportado por documento bancário e o mesmo vale para o pagamento de alambrados (Fase 4) à empresa Matrix Áudio e Iluminação Ltda. 
9.15.	Por sua vez, enquanto consta uma declaração de recebimento do cachê para a banda Mitie do Brasil, o mesmo não se verifica em relação ao show da dupla Alan e Alysson (Fase 19) . E não há documentos bancários que comprovem esses pagamentos, assim como para o pagamento aos fornecedores das outras 17 (dezessete) despesas/fases a cargo da empresa Promarc. Por sinal, essa empresa teria funcionado como verdadeira intermediária entre o ICA e os fornecedores e artistas. 
9.16.	Prosseguindo, os recorrentes afirmam que emitiram seis cheques (peça 91, p. 9, item 41) a partir dos R$ 92.400,00 transferidos da conta específica do convênio para uma conta do ICA na CEF, passando antes, esses R$ 92.400,00, por uma conta do próprio ICA aberta no Banco do Brasil, como visto acima. Os cheques totalizam R$ 91.324,00. Nota-se que não há quaisquer documentos comprobatórios para essas despesas. Ademais, dessas despesas, apenas o cachê da banda Cavaleiros do Forró estava previsto no Plano de Trabalho.
9.17.	Listam também outras despesas que teriam sido suportadas pelo próprio ICA a fim de bem executar o evento (peça 91, p. 10, item 42) , mas, estas não guardam relação com as despesas previstas no Plano de Trabalho. 
9.18.	Conclui-se que apenas para a despesa 'Fase 1' (cachê da banda Cavaleiros do Forró) há um cheque comprobatório nos autos, ou seja, as demais despesas possuem notas fiscais e contratos de fornecimento que as suportam, mas não têm qualquer comprovante de pagamento, que tenha sido emitido pelo convenente ICA em favor dos beneficiários Caminho das Estrelas Shows e Entretenimento Ltda. - ME (Fase 2) ou Matrix Áudio e Iluminação Ltda. (Fase 4) , ou que tenha sido emitido pela empresa Promarc (Fases 3, 5 ,6, 7, 8, 9, 10, 11, 12, 13, 14, 15, 16, 17, 18 ou 19) em favor dos fornecedores dos equipamentos, serviços ou artistas que esta empresa deveria contratar.
9.19.	Ainda, não se mostra razoável a justificativa do convenente para o saque dos recursos da conta específica do convênio, qual seja, a impaciência dos fornecedores para receberem o pagamento em espécie, vez que o MTur atrasou a transferência dos recursos em quarenta e cinco dias (peça 17, p. 65, item 94-95) . 
9.20. Ora, se de qualquer modo houve a transferência de R$ 207.600,00 para uma conta corrente da Promarc, não se nos afigura que houvesse motivação plausível para que, antes, tenha havido o saque dos R$ 300.000,00 da conta do convênio para, então, transferir-se aqueles R$ 207.600,00 para uma conta do ICA no próprio Banco do Brasil e, somente então, realizar a transferência à Promarc em outro banco. E haveria menor razão ainda para transferir R$ 92.400,00 da conta específica do ajuste para essa outra conta do próprio ICA no Banco do Brasil. Tais procedimentos não soam ter o condão de agilizar os pagamentos a fornecedores. 
9.21.	Melhor seria, em seu benefício, se os recorrentes houvessem trazido os extratos bancários da conta do ICA aberta no Banco do Brasil para receber os R$ 300.000,00 transferidos pelo MTur e o extrato da conta do instituto na CEF, além do extrato da conta da empresa Promarc, responsável pelo pagamento de R$ 207.600,00 das despesas do Convênio 95/2010.
9.22.	De outro turno, em favor dos recorrentes há que se registrar não haver questionamentos acerca da realização do evento apoiado pelo MTur. É o que informa o Relatório de Supervisão in loco 089/2010 (peça 1, p. 81-83) e o que se extrai de vasta documentação presente nos autos, a exemplo de fotos, reportagens, declarações e listagens de trabalhadores (peça 1, p. p. 81-83 e peça 16, p. 118-137, 177-242, 247 e 262-263) . Ainda, todas as despesas previstas no Plano de Trabalho estão suportadas por notas fiscais e/ou recibo, além de contratos e, especificamente para o cachê da banda Cavaleiros do Forró (despesa Fase 1) , consta um cheque emitido pelo convenente ICA, o que eventualmente justificaria o provimento do recurso ao menos para esta despesa específica, no valor de R$ 80.000,00, em consonância com a jurisprudência do Tribunal, a exemplo dos arestos mencionados nesta instrução.
9.23.	No entanto, ainda que o recurso de revisão em exame implique na preclusão para essa espécie recursal (artigo 35 da Lei Orgânica/TCU) , deixa-se de propor o aceite de quaisquer despesas do ajuste - inclusive os R$ 80.000,00 de cache da banda Cavaleiros do Forró - em vista da documentação acostada aos autos não se mostrar suficiente para a finalidade de comprovar com maior segurança que os recursos destinados pelo MTur ao convênio foram de fato empregados nas despesas previstas. Para esse mister, entende-se, haveria que se cotejar, a nosso ver, os comprovantes já presentes com outros extratos bancários, quais sejam; da conta do ICA aberta no Banco do Brasil, da conta do instituto na CEF, além do extrato da conta da empresa Promarc (vide item 9.21 acima) .
9.24.	Em relação à venda de ingressos, ou, à obtenção de outras fontes de receitas sem a devida comprovação de sua reversão para a consecução do objeto conveniado, há julgados pela imputação de débito correspondente à totalidade dos recursos transferidos e, outros, pelo dano relativo apenas à receita proveniente dessa fonte extra de recursos, desde que comprovada a correção das demais despesas previstas no ajuste. 	
9.25.	Sobre o tema, o Acórdão 2846/2019-TCU-1.ª Câmara (rel. Min. Weder de Oliveira) , por exemplo, considerou que a venda de abadás em evento apoiado pelo MTur implicava no débito correspondente a todo o recurso federal transferido ao convenente, em consonância com outros arestos. Por sua vez, o Acórdão 2881/2017 TCU-2.ª Câmara (rel. Min. Augusto Nardes) apurou débito relativo apenas ao valor obtido com a venda de ingressos em evento também apoiado pelo MTur, ante as circunstâncias daquele caso concreto. Eis os respectivos enunciados (em 'Jurisprudência Selecionada'/site TCU) :
Acórdão 2846/2019-TCU-Primeira Câmara -rel. Min. Subs. Weder de Oliveira 
	A não prestação de contas de receitas oriundas da venda de bens e serviços produzidos ou fornecidos em razão de projeto beneficiado com recursos de convênio, a exemplo de ingressos, patrocínios, camarotes, espaços, abadás, justifica a imputação de débito no valor da totalidade dos recursos repassados.
Acórdão 2881/2017-2.a Câmara; rel. Min. Augusto Nardes 
	A tomada de contas especial deve ser julgada irregular quando não for comprovado que os valores arrecadados com a cobrança de ingressos em shows e eventos ou venda de bens e serviços produzidos ou fornecidos no âmbito do convênio foram revertidos para a consecução do objeto ou recolhidos à conta do Tesouro Nacional.
9.26.	No caso em exame, não há clareza quanto ao real valor apurado com a venda de ingressos. Os recorrentes afirmam que a prática gerou R$ 8.450,00. O valor teria sido investido no pagamento da atração Abbelvolks, que não figura dentre as despesas do Plano de Trabalho do Convênio 95/2010. Nesse cenário, considerando que não foi acrescido ao débito imputado aos responsáveis qualquer valor a título de renda com a venda de ingressos, não caberia fazê-lo nesta etapa processual. 
9.27.	Igualmente, não foi aplicada a multa do artigo 58 da Lei Orgânica/TCU por causa da prática em questão, e não caberia fazê-lo agora sob pena de agravar a condição dos recorrentes, com inobservância do princípio do non reformatio in pejus, conforme o seguinte enunciado (em 'Jurisprudência Selecionada/site TCU) : 'Em exame de recurso, é vedada a apreciação de fatos não examinados na deliberação recorrida tendentes a agravar a situação do recorrente, sob pena de afronta ao princípio do non reformatio in pejus (Acórdão 1643/2016-TCU-Plenário, rel. Min. Augusto Nardes) . 
CONCLUSÃO
10.Das análises anteriores, conclui-se que:
a) a documentação e as informações que se extraem dos autos não permitem concluir com confiabilidade suficiente que os recursos transferidos pelo MTur no âmbito do Convênio 95/2010 foram de fato empregados na execução das despesas do ajuste;
b) deixa-se de propor o aceite da despesa de R$ 80.000,00, relativa ao cachê da banda Cavaleiros do Forró, em vista da documentação acostada aos autos não se mostrar suficiente para a finalidade de comprovar, com alguma segurança, que os recursos destinados pelo MTur ao convênio foram de fato empregados nessa despesa; 
c) não cabe considerar algum valor apurado com a venda de ingressos, seja para a imputação do correspondente débito, seja para eventual aplicação de multa as recorrentes
DA PROPOSTA DE ENCAMINHAMENTO
11.		Ante o exposto, submete-se à consideração superior a presente análise do recurso de reconsideração interposto por Instituto Caminho das Artes - ICA e Isaias Alves Alexandre (peças 91-95) , pelo qual contestam o Acórdão 7231/2017-TCU-2.ª Câmara, propondo-se, com fundamento nos artigos 32, III, e 35, da Lei 8.443/1992, e artigo 288, do RI/TCU:
a) conhecer do recurso e, no mérito, negar-lhe provimento; 
b) dar conhecimento da decisão que vier a ser proferida aos recorrentes e demais interessados."
	É o relatório.

Huilder Magno de Souza (OAB/DF 18.444) e outros representando os recorrentes.

Procurador Marinus Eduardo De Vries Marsico.

TOMADA DE CONTAS ESPECIAL. CONVÊNIO. FESTIVAL "100% TAGUATINGA". DOCUMENTAÇÃO INAPTA A COMPROVAR O NEXO FINANCEIRO DE CAUSALIDADE ENTRE OS RECURSOS FEDERAIS RECEBIDOS PELO CONVENENTE E AS DESPESAS COM A REALIZAÇÃO DO OBJETO. IRREGULARIDADE DAS CONTAS. DÉBITO SOLIDÁRIO. MULTA. RECURSO DE REVISÃO. MANUTENÇÃO DAS RAZÕES DE DECIDIR DO ACÓRDÃO CONDENATÓRIO. NEGATIVA DE PROVIMENTO.

TOMADA DE CONTAS ESPECIAL (TCE)

Secretaria de Recursos (Serur).

Aprecio o recurso de revisão interposto pelo Instituto Caminho das Artes (ICA) e por Isaías Alves Alexandre contra o Acórdão 7231/2017-TCU-Segunda Câmara (rel. ministro Augusto Nardes) , por meio do que este Tribunal julgou irregulares as contas dos responsáveis, os condenou, solidariamente, ao ressarcimento da importância recebida por força do Convênio 95/2010 (Siafi 732.146) - celebrado entre o Ministério do Turismo e aquela pessoa jurídica, cujo objeto consistiu em apoio à realização do evento "Festival 100% Taguatinga", realizado na cidade de Taguatinga/DF - e lhes aplicou multa.
2.	O recurso deve ser conhecido, porquanto presentes os pressupostos de admissibilidade aplicáveis à espécie, na forma regimental.
3.	No mérito, acolho os fundamentos contidos na instrução aprovada pela Secretaria de Recursos (Serur) , a cujo encaminhamento aquiesceu o Ministério Público junto ao TCU.
4.	A condenação em foco se deu, essencialmente, por ausência de nexo de causalidade entre os recursos recebidos pela convenente e os comprovantes de despesas listados na prestação de contas, o que se configurou pela ocorrência de dois saques em espécie da conta específica do ajuste, cada qual no valor de R$ 150.000,00.
5.	Nesta oportunidade, os recorrentes procuram demonstrar a existência de nexo causal mediante descrição do que teria sido o caminho percorrido pela verba financeira. Em datas posteriores aos saques em espécie, trazem comprovantes de transferências bancárias originárias de conta do Banco do Brasil de titularidade do ICA para conta da sociedade empresária Promarc Stands e Sistemas Estruturais (R$ 207.600,00) e para outra conta do próprio instituto, desta vez da Caixa Econômica Federal (R$ 92.400,00) .
6.	Conforme jurisprudência pacificada nesta Corte, a realização de saque em espécie é suficiente para inviabilizar o nexo financeiro de causalidade necessário à comprovação da aplicação regular dos recursos federais repassados por meio de transferência voluntária, ainda que haja provas da realização do objeto (v.g. Acórdãos 771/2010, rel. min.-substituto Augusto Sherman, e 2.464/2013, de minha relatoria, ambos do Plenário; e Acórdão 3451/2015-TCU-Segunda Câmara, rel. min. Raimundo Carreiro) .
7.	Apenas para argumentar, não fosse esse fato bastante para justificar a condenação, a análise promovida pelo auditor da Serur denota, com exceção da despesa relativa à fase 1 (cachê da banda Cavaleiros do Forró) , que as notas fiscais referentes às demais despesas indicadas na prestação de contas não estão acompanhadas de comprovantes de pagamentos aos seus supostos destinatários.
8.	Pelas razões aduzidas no item 6, nem mesmo o gasto relacionado à fase 1 (R$ 80.000,00) poderia ser aceito para efeito de abatimento da quantia condenatória. Ademais, a cópia do cheque anexada ao recurso tem como beneficiário Josivaldo José da Silva, ao passo que a nota fiscal correspondente, em tese, ao referido título de crédito teria sido emitida pelo empresário individual Edvânio de Oliveira Dantas - ME (Dantas Propaganda e Eventos) -, peça 16, p. 62. Tal incongruência é apenas mais um elemento (secundário) da falta de nexo de causalidade entre os recursos federais transferidos ao ICA e as despesas cuja regularidade pretendem - sem êxito - os recorrentes demonstrar.
9.	De fato, soa contraditória, diante do alegado cenário de pressa para efetuar pagamentos a fornecedores, a opção da convenente por sacar integralmente os recursos e transferi-los a outra conta de sua titularidade para, somente então, supostamente, honrar os compromissos financeiros.
10.	Ainda, em linha de consonância com a unidade técnica, a discussão sobre a venda de ingressos, a meu ver, é irrelevante nesta fase processual, visto que a condenação, consoante consignei anteriormente, ocorreu pelo montante integral repassado ao ICA e não houve acréscimo, no débito, atinente ao valor possivelmente arrecadado com a aludida conduta.
	Ante o exposto, de acordo com os pareceres emitidos nos autos, VOTO no sentido de que este Tribunal negue provimento ao recurso, nos termos da minuta de acórdão que submeto à consideração deste Colegiado.
TCU, Sala das Sessões Ministro Luciano Brandão Alves de Souza, em 29 de abril de 2020.
ANA ARRAES 
Relatora